臺灣高等法院臺南分院民事判決
111年度上字第108號
上  訴  人  顏素雲  


訴訟代理人  林金陽律師
被  上訴人  蔡慶益  

            楊孟朔  


共      同
訴訟代理人  林俊生律師
被  上訴人  蔡富元  
            蔡明道  

            蔡江郎  
            黃添源  

共      同
訴訟代理人  吳啟勳律師
上列當事人間請求分割共有物事件，上訴人對於中華民國111年1
月24日臺灣雲林地方法院110年度訴字第195號第一審判決提起上
訴，本院於111年11月29日言詞辯論終結，判決如下：
    主  文
上訴駁回。
第二審訴訟費用由上訴人負擔。
    事實及理由
一、上訴人主張：坐落雲林縣○○鎮○○段000地號、面積549.14平
    方公尺土地（下稱系爭000地號土地），與同段000地號、面
    積337.22平方公尺土地（下稱系爭000地號土地，合稱系爭
    二筆土地），均為兩造所共有，應有部分詳如附表一所示。
    系爭二筆土地並無不能分割之約定，亦無法律限制分割之規
    定，因共有人間不能達成分割協議，為求土地之充分利用，
    爰依民法第823條第1項規定，請求裁判分割。又系爭000地
    號土地現為空地，東側鄰接寬度2、30米之省道，土地東南
    側有一缺角，致使系爭000地號土地鄰接省道之面寬減縮。
    若採丙案（即附圖三）之分割方法，兩造所分得之面積固均
    與應有部分相符，被上訴人蔡富元、蔡明道、蔡江郎、黃添
    源（下稱蔡富元等4人）分得土地之地形固然方正，然上訴
    人、被上訴人蔡慶益、楊孟朔（下稱蔡慶益等2人）之土地
    ，鄰接省道之面寬大幅縮減，且造成土地形狀呈五角形，臨
    路窄、裡地寬（鄰接省道之面寬竟不到裡地面寬的一半），
    無法有效益的興建建物及做商業使用，造成分割後上訴人、
    蔡慶益等2人分得之土地價值大幅降低。且依丙案所示方法
    分割，上訴人、蔡慶益等2人就系爭土地應有部分比例超過
    五成，僅分得土地鄰路面寬約7公尺，其餘土地鄰路面寬約1
    0公尺由應有部分比例不到五成之蔡富元等4人分得，對上訴
    人、蔡慶益等2人顯然不公平。又上訴人、蔡慶益等2人應有
    部分合計已超過半數，依乙案（即附圖二）之「以西側界址
    依應有比例畫垂直線至東側界址」，對於雙方都公平。至於
    系爭000地號土地部分，土地東側為同段000及000地號土地
    ，該兩筆地號土地之地主願意與上訴人共同使用，開發000
    、000、000地號等3筆土地，其中000地號土地之地主已開立
    聲明書，願與伊共同開發。是以000、000地號土地得以連結
    系爭000地號土地，形成連續方整之土地，方能使土地有效
    被利用，故本件應採乙案較為妥適。再者，上訴人、蔡慶益
    等2人就系爭土地應有部分比例已達9分之5，可以蓋成2間房
    屋，而蔡富元等4人之應有部分僅有9分之4，僅適合蓋一間
    房屋（田字型房屋），故就興建建物甚至與鄰地結合使用之
    角度而言，以附圖二分割方案為佳（原判決採附圖三分割方
    案，上訴人不服，提起上訴），並上訴聲明：（一）原判決
    廢棄。（二）兩造共有系爭000地號土地，應分割如附圖二
    所示：即編號000部分面積244.06平方公尺分歸蔡富元等4人
    ，按應有部分各4分之1之比例保持共有取得；編號000⑴部分
    面積305.08平方公尺土地，分歸上訴人與蔡慶益等2人按應
    有部分10分之2、10分之5、10分之3之比例保持共有取得。
    （三）兩造共有系爭000地號土地，應分割如附圖二所示：
    即編號000部分面積187.34平方公尺分歸上訴人與蔡慶益2人
    ，按應有部分10分之2、10分之5、10分之3之比例保持共有
    取得；編號000⑴部分面積149.88平方公尺土地分歸被上訴人
    蔡富元等4人，按應有部分各4分之1之比例保持共有取得。
    （四）上訴人與蔡慶益等2人應補償蔡富元等4人如附表二所
    示之金額。
二、被上訴人蔡慶益等2人則以：同意採乙分割方案。
三、被上訴人蔡富元等4人辯稱：系爭000地號土地東側之同段00
    0地號土地所有權人雖願與上訴人合作開發分得之土地；然
    參照最高法院77年度台上字第2330號民事判決要旨，000地
    號土地既不在請求合併分割之列，自無予以考量之必要。又
    乙、丙案分割方法，經鑑定結果，丙案之補償金額較小，符
    合公平利益原則，原審以丙案分割，並無不當等語置辯，並
    答辯聲明：上訴駁回。
三、兩造不爭執事項（見本院卷第213至216頁，為說明方便，字
    句略作修正）：
（一）系爭000、000地號土地，並不相鄰，為兩造所共有，各共
      有人應有部分比例如附表一所示。
（二）系爭000、000地號土地並無因法令不能分割之情形，且無
      因物之使用目的不能分割，或訂有不分割期限之契約。
（三）系爭000地號土地現為空地，東側臨接華勝路，南側臨接
      六米巷道；系爭000地號土地多數為空地，南邊有部分被
      磚造瓦頂平房及鐵皮屋占用，北側臨接約六米寬之巷道。
（四）兩造同意以附表二（乙案）或附表三（丙案）為本件之找
      補金額表。
四、本件經依民事訴訟法第463條準用同法第270條之1第1項第3
    款規定，整理並協議簡化爭點如下（見本院卷第216頁）：
    系爭000、000地號土地應採乙案或丙案較符合當事人利益及
    土地經濟利用？
五、本院之判斷
（一）按各共有人得隨時請求分割共有物，但因物之使用目的不
      能分割或契約訂有不分割之期限，不在此限。共有物之分
      割，依共有人協議之方法行之。分割之方法，不能協議決
      定者，法院得因任何共有人之聲請，命以原物分配於各共
      有人，民法第823條第1項及第824條第1項、第2項第1款分
      別定有明文。上訴人主張系爭二筆土地為兩造所共有，應
      有部分如附表一所示，兩造就系爭二筆土地無法以協議方
      式分割，且系爭二筆土地並無訂定不分割之期限，而系爭
      二筆土地依其使用目的亦非不能分割等情，業據上訴人提
      出土地登記謄本為證，且為兩造所不爭執，堪信為真實。
      則上訴人請求裁判分割系爭二筆土地，洵屬有據。㈡
（二）按共有物分割方法，法院應斟酌當事人之聲明，共有物之
      性質，經濟效用及全體共有人之利益等公平決之，不受當
      事人主張之拘束（最高法院69年度台上字第3100號民事裁
      判意旨參照）。查，系爭000地號土地現為空地，東側臨
      接華勝路，南側臨接六米巷道；系爭000地號土地多數為
      空地，南邊有部分被磚造瓦頂平房及鐵皮屋占用，北側臨
      接約六米寬之巷道，業經原審現場勘驗明確，有勘驗測量
      筆錄（見原審卷第101至106頁）及現場照片附卷可憑（見
      原審卷第107至110頁）。
（三）本院審酌共有物之客觀情狀、經濟價值、共有人之利益、
      兩造之意願，並兼顧使用現狀，認本件分割方法應以附圖
      三所示之方法分割，較為妥適，其理由如下：
　  ⒈系爭二筆土地無論依附圖二或附圖三分割，兩造所分得土
      地地形均稱方正，且均臨接道路或巷道，建築、使用及通
      行均便利。
　  ⒉系爭二筆土地倘依附圖二分割，系爭000地號土地南側角地
      部分分歸上訴人與蔡慶益等2人取得，北側則分歸蔡富元
      等4人取得；而系爭000地號土地東側巷道內較靠近華勝路
      部分，分歸上訴人與蔡慶益等2人取得，西側部分分歸蔡
      富元等4人取得。則上訴人與蔡慶益等2人所分得土地其中
      一為兩面臨路之角地，另一則為巷道內較靠近華勝路之土
      地，其等所分得二筆土地之位置及經濟價值，顯然較蔡富
      元等4人所分得土地為優及高。
　  ⒊系爭二筆土地倘依附圖三分割，系爭000地號土地南側角地
      部分仍分歸上訴人與蔡慶益等2人取得，北側則分歸蔡富
      元等4人取得；而系爭000地號土地東側巷道內較靠近華勝
      路部分分歸蔡富元等4人取得，西側部分則分歸上訴人與
      蔡慶益等2人取得。則上訴人與蔡慶益等2人所分得土地其
      中一為兩面臨路之角地，另一則為巷道內距離華勝路稍遠
      之土地，與附圖二之方案相較之下，顯然對蔡富元等4人
      較為公平。
　  ⒋經原法院囑託歐亞不動產估價師鑑定附圖二及附圖三之分
      割方案，兩造所分得土地之價值及找補金額，估價意見認
      為：依附圖二之分割方案，則上訴人與蔡慶益等2人應補
      償蔡富元等4人合計新臺幣（下同）36萬8,688元。另依附
      圖三之分割方案，則上訴人與蔡慶益等2人應補償蔡富元
      等4人合計17萬3,624元，有不動產估價報告書1份在卷可
      佐（外附）。顯見無論依附圖二或附圖三之方案分割，上
      訴人與蔡慶益等2人所分得土地價值，均較蔡富元等4人所
      分得土地價值為高。而由不動產估價報告書所鑑估之補償
      金額，益徵附圖二之分割方案因上訴人與蔡慶益等2人需
      補償蔡富元等4人之金額較乙案少，顯然是對於蔡富元等4
      人較為衡平之分割方案。
　　⒌上訴人雖主張系爭000地號土地部分，土地東側為同段000
      及000地號土地，該兩筆地號土地之地主願意與上訴人共
      同使用、開發000、000、000地號等3筆土地，其中000地
      號土地之地主已開立聲明書，以證明有共同開發之意願。
      是以000、000地號土地得以連結系爭000地號土地，形成
      連續方整之土地，方能使土地有效被利用，故本件應採附
      圖二方案較為妥適。且上訴人及蔡慶益等2人就系爭土地
      應有部分比例已達9分之5，可以蓋成2間房屋，而蔡富元
      等4人之應有部分僅有9分之4，僅適合蓋一間房屋，故就
      興建建物甚至與鄰地結合使用之角度而言，以附圖二分割
      方案為佳等語；惟按法院就共有土地為裁判分割，僅就當
      事人請求分割之土地，斟酌其分割結果是否公平適當為已
      足，至其他土地縱為某當事人與他人所共有，而與系爭共
      有土地相鄰，但既不在請求合併分割之列，自無予以考量
      之必要（最高法院77年度台上字第2330號民事裁判要旨參
      照）。查，上訴人主張系爭000地號土地東側之同段000地
      號土地所有權人聲明願與上訴人就系爭000地號土地所分
      割之相鄰部分合作開發乙節，固據提出聲明書為證（見原
      審卷第235頁），然參照上揭最高法院判決意旨，系爭000
      地號土地縱與系爭000地號土地相鄰，但既不在請求合併
      分割之列，自無予以考量之必要。又共有人於土地分割後
      ，如何建築房屋或可以蓋成幾間房屋，係共有人之自由，
      尚非本院所應審酌，上訴人主張為合作開發土地應以附圖
      二方案分割系爭000地號土地，尚無足取。
　  ⒍綜上，本院審酌系爭二筆土地之客觀情況、使用現況、多
      數共有人之利益及意願，並兼顧共有人分得部分之土地使
      用價值等一切情狀，認本件分割方法應以附圖三為基準：
      即編號000部分面積244.06平方公尺土地，分歸蔡富元等4
      人取得，按應有部分各4分之1之比例保持共有。編號000⑴
      部分面積305.08平方公尺土地，分歸上訴人與蔡慶益2人
      取得，並按應有部分10分之2、10分之5、10分之3之比例
      保持共有。編號000部分面積149.88平方公尺土地，分歸
      蔡富元等4人取得，並按應有部分各4分之1之比例保持共
      有。編號000⑴部分面積187.34平方公尺土地，分歸上訴人
      與蔡慶益等2人取得，按應有部分10分之2、10分之5、10
      分之3之比例保持共有。此分割方案，已兼顧系爭二筆土
      地之使用現況、兩造之分割意願，各共有人所分得土地均
      臨接巷道或道路，使用及通行均稱便利，土地利用價值於
      分割後不至降低。從而，本件裁判分割，應以附圖三所示
      之方法為適當。
（四）又共有人自共有物分割之效力發生時起，取得分得部分之
      所有權；應有部分有抵押權或質權者，其權利不因共有物
      之分割而受影響，但權利人經共有人告知訴訟而未參加者
      ，其權利移存於抵押人或出質人所分得之部分，民法第82
      4條之1第1項、第2項第3款定有明文。本件蔡慶益於系爭
      二筆土地之應有部分，前經設定800萬元之最高限額抵押
      權予訴外人簡秀容，有土地謄本在卷可稽（見原審卷第27
      、43頁），簡秀容經蔡慶益告知訴訟而未參加，則依民事
      訴訟法第824條之1第2項第3款規定，其權利移存於蔡慶益
      所分得之土地。準此，簡秀容對蔡慶益之抵押權，分割後
      應轉載至蔡慶益分割後所取得附圖三所示編號780⑴、784⑴
      部分土地上。
六、綜上所述，上訴人依民法第823條第1項、第824條第5項之規
    定，請求分割系爭000、000號土地，原審採附圖三分割，並
    依附表三找補，尚稱允當。上訴論旨指摘原判決不當，求予
    廢棄改判，為無理由，應駁回其上訴。
七、本件事證已臻明確，兩造其餘之攻擊或防禦方法及所用之證
    據，經本院斟酌後，認為均不足以影響本判決之結果，爰不
    逐一論列，附此敘明。
八、據上論結，本件上訴為無理由，依民事訴訟法第449條第1項
    、第78條、第85條第1項，判決如主文。
中　　華　　民　　國　　111 　年　　12　　月　　20　　日
                  民事第二庭  審判長法  官  吳上康

                                    法  官  林育幟

                                    法  官  陳春長
上為正本係照原本作成。
上訴人如不服本判決，應於收受送達後20日內向本院提出上訴書
狀，其未表明上訴理由者，應於提出上訴後20日內向本院補提出
理由書狀（均須按他造當事人之人數附繕本），上訴時應提出委
任律師或具有律師資格之人之委任狀；委任有律師資格者，另應
附具律師資格證書及釋明委任人與受任人有民事訴訟法第466條
之1第1項但書或第2項（詳附註）所定關係之釋明文書影本。如
委任律師提起上訴者，應一併繳納上訴審裁判費。　　　　　　
被上訴人不得上訴。　　　　　　　　
中　　華　　民　　國　　111 　年　　12　　月　　20　　日

                                    書記官  陳宣妤

【附註 】
民事訴訟法第466條之1：
⑴對於第二審判決上訴，上訴人應委任律師為訴訟代理人。但上
　訴人或其法定代理人具有律師資格者，不在此限。
⑵上訴人之配偶、三親等內之血親、二親等內之姻親，或上訴人
　為法人、中央或地方機關時，其所屬專任人員具有律師資格並
　經法院認為適當者，亦得為第三審訴訟代理人。
民事訴訟法第466條之2第1項：
  上訴人無資力委任訴訟代理人者，得依訴訟救助之規定，聲請
  第三審法院為之選任律師為其訴訟代理人。
　　　　　　　　　　　　　　
　　　
附表一：兩造應有部分比例   編號 共有人 應有部分比例 1 蔡富元 9分之1 2 蔡明道 9分之1 3 顏素雲 9分之1 4 蔡江郎 9分之1 5 黃添源 9分之1 6 蔡慶益 18分之5 7 楊孟朔 6分之1 

　　　　　　　　　　　　　　

附表二：找補金額表（乙案）    受補償人/ 應受補償金額 應補償人/應提出補償金額    顏素雲 蔡慶益 楊孟朔 蔡富元 18,434元 46,086元 27,652元 92,172元    蔡明道 18,434元 46,086元 27,652元 92,172元    蔡江郎 18,435元 46,086元 27,651元 92,172元    黃添源 18,435元 46,086元 27,651元 92,172元    金額合計 73,738元 184,344元 110,606元 368,688元    

附表三：找補金額表（丙案）    受補償人/ 應受補償金額  應補償人/應提出補償金額    顏素雲 蔡慶益 楊孟朔 蔡富元 8,682元 21,703元 13,021元 43,406元    蔡明道 8,681元 21,703元 13,022元 43,406元    蔡江郎 8,681元 21,703元 13,022元 43,406元    黃添源 8,681元 21,703元 13,022元 43,406元    金額合計 34,725元 86,812元 52,087元 173,624元